【裁判字號】    98,台上,4037
【裁判日期】    980716
【裁判案由】    貪污
【裁判全文】
最高法院刑事判決            九十八年度台上字第四０三七號
上   訴   人  台灣高等法院高雄分院檢察署檢察官
上訴人即被告  甲○○
              乙○○
                      號
              丙○○
上列上訴人等因被告等貪污案件，不服台灣高等法院高雄分院中
華民國九十八年四月二十日第二審更審判決（九十七年度上更(二)
字第一九０號，起訴案號：台灣高雄地方法院檢察署九十一年度
偵字第七九０八、七九一五、八０二八號），提起上訴，本院判
決如下：
    主  文
原判決撤銷，發回台灣高等法院高雄分院。
    理  由
本件原判決撤銷第一審判決，改判依刑法修正前連續犯、想像競
合犯規定，從一重分別論處甲○○連續公務員對於職務上之行為
，收受賄賂及公務員對於違背職務之行為，收受賄賂罪刑；論處
乙○○連續公務員對於職務上之行為，收受賄賂及連續公務員對
於違背職務之行為，收受賄賂罪刑；論處丙○○連續公務員對於
違背職務之行為，收受賄賂罪刑，固非無見。
惟查：(一)、刑法第五十五條所謂一行為而觸犯數罪名之想像競合
犯，係指所犯數罪名為一個犯罪行為之結果者而言，如行為非僅
一個，即與該條之規定不符。本件原判決理由內說明上訴人三人
就半拖車檢驗部分之犯行，所為行使公務員登載不實公文書、使
公務員登載不實及違背職務收受賄賂行為間，為想像競合關係，
應從一重之違背職務收受賄賂罪論處等由。然查依原判決事實欄
所載，上訴人等所為之上述三罪犯行，並非僅一行為，原判決竟
依想像競合犯規定論處，其適用法則顯有未當。(二)、認定犯罪事
實所憑之證據，雖不以直接證據為限，間接證據亦包括在內，但
無論直接或間接證據，其為訴訟上之證明，須達於通常一般人均
不致有所懷疑，而得確信其為真實之程度者，始得據為有罪之認
定，倘其證明尚未達此一程度，而有合理之懷疑存在時，自不能
遽為有罪事實之認定。原判決關於認定上訴人等分別違背職務收
受欣德路通運股份有限公司（下稱欣德路公司）賄賂部分，及丙
○○另違背職務收受一直發通運股份有限公司（下稱一直發公司
）賄賂部分，固已說明其所憑之證據及理由，但上訴人等自始均
否認有違背職務、收受賄賂之犯行，而原判決認上訴人等有收受
欣德路公司車輛檢驗業務承辦人歐英順交付之賄款，及丙○○另
有收受一直發公司車輛檢驗業務承辦人吳振江交付之賄款，暨上
訴人等均違背職務未確實檢驗，即於「車輛檢驗紀錄表」、「拖
車使用證」上蓋檢驗合格章之犯行，僅係以歐英順、吳振江之供
述為其論據。然論理上尚不能排除歐英順、吳振江因故未交付賄
款予上訴人等之可能；又高雄市監理處之車輛檢驗紀錄表等相關
資料，亦不足以證明上訴人等確有未實際驗車之違背職務犯行，
則究竟有無其他證據足以佐證歐英順、吳振江所為不利上訴人等
之供述確與事實相符，原審未進一步詳查釐清，即率行判決，顯
有調查未盡之違法。(三)、原判決關於甲○○未違背職務收受古嘉
峻、劉志聖、夏秀花、夏福就之賄賂部分，及乙○○未違背職務
收受胡榮泰、籃瀧鑫之賄賂部分，依原判決事實欄所載，古嘉峻
等人均係依自己之能力而通過汽車駕駛執照之考試，甲○○、乙
○○並未違法予以協助，則衡情古嘉峻是否有向甲○○、乙○○
行賄之必要，已非無疑；又陳信男所有被查扣記載汽車駕駛執照
考試日期、考試者姓名及擔任筆試、路考之考驗員姓名代號之桌
曆，雖可證明考試者有透過他人託陳信男向考驗員請託，請考驗
員幫忙之事，但陳信男是否確有向每一考驗員請託為違法幫忙及
甲○○、乙○○是否有收受賄賂之情事，該桌曆尚難據以證明。
另證人鄭美英所稱：謝耀宗告知伊花新台幣（下同）二萬三千元
給監理黃牛，向官員行賄，使劉志聖取得駕駛執照云云，及劉志
聖所稱：伊母鄭美英說謝耀宗花二萬三千元行賄官員，讓伊取得
駕照云云，均屬聽聞自謝耀宗之傳聞證據，並無證據能力，且謝
耀宗於原審又否認有替劉志聖向官員行賄之事，則此三人之供述
均不能佐證甲○○有收受陳信男轉交之賄款之犯行。究竟實情為
何？有無其他證據足以證明陳信男所稱有交付古嘉峻等人之賄款
予甲○○、乙○○之供述確與事實相符，原審未詳查剖析明白，
即依憑陳信男之不利供述及推測之詞，遽為不利甲○○、乙○○
之認定，亦有可議。(四)、由被告上訴或為被告之利益而上訴者，
除因原判決適用法條不當而撤銷者外，第二審法院不得諭知較重
於第一審判決之刑，刑事訴訟法第三百七十條定有明文。本件第
一審判決認丙○○犯連續公務員對違背職務之行為，收受賄賂罪
，量處有期徒刑五年二月，並宣告褫奪公權三年。丙○○不服提
起第二審上訴，檢察官未上訴，原判決以第一審判決於依刑法修
正前連續犯規定加重其刑時，就無期徒刑部分併予加重，及主文
欄宣告褫奪公權三年，理由欄卻說明褫奪公權五年為不當，而予
撤銷改判，並未認第一審適用之論罪法條為不當及有何適用法條
不當為有利丙○○認定之情事，乃原判決竟判處有期徒刑五年六
月，並宣告褫奪公權六年，較第一審判決量處之刑為重，復未說
明應諭知較重之刑之理由，顯有違上述不利益變更禁止之原則，
其適用法則亦有未當。(五)、原判決理由欄先說明卷附「貨運公司
行賄監理處檢驗員一覽表」（下稱行賄一覽表）無證據能力（見
原判決第十五頁之「五」項），但原判決又以該行賄一覽表為論
罪之依據（見原判決第二十七頁第十八行至第二十五行，第四十
五頁倒數第六行至倒數第二行，第五十四頁第十四、十五行，第
五十五頁第九行至第十三行），是其理由說明前後矛盾，難認適
法。(六)、原判決事實欄記載考生籃瀧鑫部分，係由黃春綿交付賄
款予乙○○等情（見原判決第八頁第十三行至第十五行），然理
由欄則說明係曾家然交付賄款予乙○○（見原判決第四十二頁倒
數第三行及第四十三頁最後一行），其事實記載與理由說明不盡
一致，亦有理由矛盾之違誤。(七)、科刑判決所認定之事實，與其
所採用之證據不相適合，即屬證據上理由矛盾，其判決當然違背
法令。原判決採用之一路發通運股份有限公司自民國八十九年起
使用電腦記帳後記載行賄內容之轉帳傳票，為認定丙○○於八十
八年九月二十日至一直發公司驗車時，有收受吳振江交付之六千
元賄款之證據之一（見原判決第五十一頁第十行至第十五行），
但上述轉帳傳票並非一直發公司之轉帳傳票，且係記載八十九年
起之事項，並非八十八年間之轉帳傳票，與丙○○有無於八十八
年九月二十日收受一直發公司之賄款，並無關連，原判決竟以之
為論罪之依據，自有證據上理由矛盾之違法。(八)、原判決所引黃
春綿之供述（見原判決第四十二頁第二行至第二十四行），並未
言及籃瀧鑫有向乙○○行賄之事實，但原判決卻引用為認定籃瀧
鑫有轉請曾家然向乙○○行賄之事實，亦有未合。(九)、原判決事
實欄關於簡石能考駕照之日期，先記載為九十年四月一日，後則
記載為九十年四月二日；又潘清文、胡榮泰考駕照之日期係九十
年七月十日（見九十七年五月十九日上訴第三審理由狀證一之汽
車駕照登記書），原判決記載為九十二年七月十日，均有理由矛
盾之疏誤。檢察官對丙○○之上訴及被告三人上訴意旨指摘原判
決違法，尚非全無理由，應認仍有發回更審之原因。又原判決理
由欄、不另為無罪諭知部分，基於審判不可分原則，應併予發
回。
據上論結，應依刑事訴訟法第三百九十七條、第四百零一條，判
決如主文。
中    華    民    國  九十八  年    七    月   十六   日
                      最高法院刑事第五庭
                          審判長法官  陳  正  庸
                                法官  賴  忠  星
                                法官  林  秀  夫
                                法官  宋      祺
                                法官  陳  祐  治
      本件正本證明與原本無異
                                      書  記  官
中    華    民    國  九十八  年    七    月   二十   日
                                                      K


司法院資訊處製作；財團法人民間司法改革基金會備份。
